【裁判字號】    99,上易,299
【裁判日期】    990629
【裁判案由】    減少買賣價金等
【裁判全文】
臺灣高等法院民事判決                 99年度上易字第299號
上  訴  人  乙○○
訴訟代理人  徐家福律師
被上訴人    甲○○
訴訟代理人  詹德柱律師
上列當事人間請求減少買賣價金等事件，上訴人對於中華民國99
年1月19日臺灣板橋地方法院98年度訴字第1876號第一審判決提
起上訴，本院於99年6月22日言詞辯論終結，判決如下：
    主      文
原判決關於命上訴人給付超過新台幣拾伍萬元本息部分，並訴
訟費用之裁判均廢棄。
上廢棄部分，被上訴人在第一審之訴駁回。
其餘上訴駁回。
第一、二審訴訟費用均由上訴人負擔二分之一，餘由被上訴人負
擔。
    事實及理由
一、被上訴人主張：伊於民國90年7月2日以新台幣（下同）460
    萬元向上訴人購得台北縣土城市○○路○段33號12樓房地，
    並含地下2層編號第19之停車位（以下依序簡稱系爭房地、
    停車位），而系爭車位之價金依兩造簽訂之買賣契約書約定
    為70萬元。詎台北縣政府工務局（下稱工務局）於97年10月
    3日通知上開房地之大世紀花園廣場公寓大廈管理委員會（
    下稱大世紀管委會），表示包括系爭停車位在內之17個停車
    位均為違法超劃，要求先行通知立即停止使用，復於97年12
    月18日再次通知伊系爭停車位與原84年樹使字第160號使用
    執照（下稱系爭大廈使用執照）不符，違反建築法第73條第
    2項規定，依同法第91條第1項第1款得處使用人6萬元以上30
    萬元以下之罰鍰。伊雖於98年2月9日向工務局提出陳述說明
    書，然工務局仍認系爭停車位為違法使用，而伊既為系爭停
    車位之使用人，即負有回復原狀停止使用之義務，是系爭停
    車位無法為正常停車之使用，顯屬減少通常效用之瑕疵，上
    訴人應依民法第359條規定，負瑕疵擔保責任而減少價金；
    且因系爭停車位屬違法停車位，上訴人顯有不完全給付之情
    事，應依民法第227條第1項規定，負損害賠償責任；又上訴
    人將不合法且無法使用之系爭停車位出售予伊，獲有價金利
    益，致伊受有損害，應負返還不當得利之責。爰依民法第
    359條、第227條第1項或第179條規定，求為擇一判命上訴人
    應給付伊70萬元，及自起訴狀繕本送達翌日起算之法定利息
    等語。
二、上訴人則以：伊於81年3月以總價6,039,000元向訴外人鶴翔
    建設股份有限公司（下稱鶴翔公司）購買系爭房地含地下第
    3層第53號停車位，嗣於84年間交屋後，發現第53號停車位
    乃發電機位置，鶴翔公司即將伊之停車位換至地下第2層第
    77號停車位，復因第77號停車位坐落於走道邊，常遭不明人
    士塗鴉破壞，經調解大世紀管委會協助，鶴翔公司同意將伊
    之停車位換至地下2層第19號即系爭停車位，當時伊並不知
    系爭停車位係違法超劃，亦未曾對系爭停車位為任何施工，
    一直使用至出售予被上訴人為止，被上訴人買受後亦使用多
    年，從未有任何問題，縱令系爭停車位有違法超劃之問題，
    亦應由鶴翔公司解決，伊實係無辜之受害者，被上訴人自不
    得依民法第227條第1項規定請求伊負損害賠償之責。又兩造
    早於90年7月2日簽訂系爭房地及停車位之買賣契約（下稱系
    爭契約），伊亦於90年8月間交付系爭房地及停車位予被上
    訴人使用，被上訴人遲至98年8月間始對伊主張減少價金，
    已逾民法第365條第1項規定之5年除斥期間而消滅，更無再
    依民法第227條第1項規定為請求。再者，伊係基於系爭契約
    而受領系爭停車位之價款，具有法律上之原因，自無不當得
    利可言等語為辯。
三、原審為被上訴人勝訴之判決，即判命上訴人應給付被上訴人
    70萬元，及自98年9月26日起算之法定利息。上訴人提起上
    訴，聲明為：
    (一)原判決廢棄。
    (二)被上訴人在第一審之訴駁回。
    被上訴人則答辯聲明：上訴駁回。
四、被上訴人主張其於90年7月2日以總價460萬元向上訴人購買
    系爭房地及停車位，其中系爭停車位價金為70萬元，兩造簽
    定系爭契約，上訴人已於90年8月10日將上開不動產所有權
    移轉登記予被上訴人，並於同年8月間點交予被上訴人，嗣
    工務局於97年10月3日通知大世紀管委會，以系爭車位在內
    之17個停車位均為違法超劃，要求先行通知立即停止使用，
    復於97年12月18日發函通知其系爭停車位與系爭大廈使用執
    照不符，違反建築法第73條第2項規定，依同法第91條第1項
    第1款得處使用人6萬以上30萬以下之罰鍰，其雖於98年2月9
    日向工務局提出陳述說明書，然工務局仍認系爭停車位為違
    法使用等語，業據提出買賣定金收據、不動產買賣合約書、
    土地及建物登記第二類謄本（部分）、工務局97年10月3日
    北工使字第0970738777號函、97年12月18日北工使字第0970
    873001號函、98年2月20日北工使字第0980099766號函、陳
    述說明書等件為證（見原審卷第9至20頁、24頁，本院卷第
    67頁反面、68頁正面），且為上訴人所不爭執，應堪信實。
五、被上訴人主張系爭停車位屬違法超劃之停車位，曾經工務局
    發函停止使用，並以系爭停車位與系爭大廈使用執照不符，
    得處使用人罰鍰，上訴人顯有不完全給付之情事，應依民法
    第227條第1項規定，負損害賠償責任等語，為上訴人所否認
    。經查：
    (一)按「物之出賣人，除負有交付其物於買受人，並使其取得
      該物所有權之義務外，對於買受人應擔保其物依民法第三
      百七十三條之規定危險移轉於買受人時，無滅失或減少其
      價值之瑕疵，亦無滅失或減少其通常效用，或契約預定效
      用之瑕疵，此觀同法第三百五十四條規定自明。本件上訴
      人出售者，係擅自變更使用，違法設置之停車位，依建築
      法第九十規定，其所有人或使用人將被處以罰鍰，並勒令
      停止使用，甚至遭停止供水、供電或封閉、強制拆除。系
      爭停車位，因屬違規設置，不惟其通常效用有所減少，且
      減低其經濟上之價值，被上訴人責令上訴人負瑕疵擔保責
      任，自屬有據。」，最高法院86年度台上字第1023號裁判
      要旨參照。次按種類之債在特定時，即存有瑕疵者，出賣
      人除應負物之瑕疵擔保責任外，並應負不完全給付之債務
      不履行責任。同院77年度第7次民事庭會議決議(一)參照。
      又按「因可歸責於債務人之事由，致為不完全給付者，債
      權人得依關於給付遲延或給付不能之規定行使其權利。」
      、「因可歸責於債務人之事由，致給付不能者，債權人得
      請求賠償損害。」，民法第227條第1項、第226條第1項分
      別定有明文。承上所述，系爭停車位屬違法超劃之停車位
      ，工務局曾發函大世紀管委會轉知被上訴人立即停止使用
      ，復發函通知被上訴人系爭停車位與系爭大廈使用執照不
      符，違反建築法第73條第2項規定，依同法第91條第1項第
      1款得處使用人6萬以上30萬以下之罰鍰，依前揭說明，被
      上訴人所稱系爭停車位屬違規設置，致減少其通常效用及
      經濟價值，上訴人除負物之瑕疵擔保責任外，同時應負民
      法第227條第1項所定不完全給付之損害賠償責任等語，即
      無不合。
    (二)上訴人雖辯稱其未曾對系爭停車位為任何施工，系爭停車
      位之違法超劃問題，應由鶴翔公司解決，其係無辜之受害
      者等語，顯係以不完全給付非可歸責於己之事由所致為抗
      辯，自應由上訴人就此免責事由負舉證責任，如未能舉證
      以實其說，自不能免責（最高法院77年度台上字第1989號
      、82年度台上字第267號、89年度台上字第2097號裁判要
      旨參照）。因上訴人自認其當初向鶴翔公司購買預售屋時
      ，原訂購之停車位為地下第3層第53號停車位，於84年間
      交屋後，發現第53號停車位乃發電機位置，經鶴翔公司先
      將其停車位換至地下第2層第77號停車位，復換至地下2層
      第19號即系爭停車位等語（見本院卷第24頁），而系爭停
      車位是否為合法之停車位或違法超劃之停車位，可由系爭
      大廈平面圖、設計圖及使用執照得知，乃上訴人未予詳查
      更換後之系爭停車位是否合法，逕予出售並點交予被上訴
      人使用，難謂其無過失，再參以工務局已發函通知被上訴
      人，略以系爭停車位與系爭大廈使用執照不符，違反建築
      法規定，將處使用人罰鍰等情，足徵上訴人因過失未依債
      務本旨，交付合法停車位予被上訴人使用，上訴人復未再
      舉證證明上開不完全給付非可歸責於己之事由，揆之前揭
      說明，上訴人自不能免責，被上訴人仍得依民法第227條
      第1項規定請求上訴人負不完全給付之損害賠償責任。至
      上訴人能否請求鶴翔公司負瑕疵擔保責任，乃屬另事（按
      ：鶴翔公司於97年8月26日經核准解散登記，並於98年2月
      27日聲請程報清算人，復於98年3月27日聲請清算終結。
      見原審卷第35至37、52至54頁），上訴人尚不得執以對抗
      被上訴人。是上訴人前揭所辯，要無可採。
    (三)上訴人另辯稱其早於90年8月間交付系爭停車位予被上訴
      人使用，被上訴人遲至98年8月間始對其主張減少價金，
      已逾民法第365條第1項規定之5年除斥期間而消滅，更無
      從再依民法第227條第1項規定為請求云云，非惟為被上訴
      人所否認，且查民法第365條第1項係規定：「買受人因物
      有瑕疵，而得解除契約或請求減少價金者，其解除權或請
      求權，於買受人依第三百五十六條規定為通知後六個月間
      不行使或自物之交付時起經過五年而消滅。」，可見上開
      除斥期間之限制乃針對「解除契約」、「減少價金」此二
      種形成權所為之規範，無非損害賠償請求權之消滅時效。
      又按「物之瑕疵擔保責任與不完全給付之債務不履行責任
      ，其法律性質、構成要件及規範功能各不相同。買受人如
      主張出賣人應負不完全給付之債務不履行責任，而請求其
      賠償損害時，無民法第三百六十五條規定之適用。原判決
      認定上訴人主張不完全給付，乃又適用民法第三百六十五
      條規定，謂上訴人已逾六個月之除斥期間，而不得請求賠
      償，自難謂當。」，最高法院92年度台上字第882號裁判
      要旨參照。準此，被上訴人既係依民法第227條第1項規定
      請求上訴人負不完全給付之損害賠償責任，要無民法第
      365條第1項所定「解除契約」、「減少價金」二種瑕疵擔
      保責任之除斥期間可資適用。況被上訴人行使民法第227
      條第1項規定之權利，乃不完全給付損害賠償請求權，並
      非請求減少價金，縱令被上訴人依民法第360條規定，以
      上訴人所交付之系爭停車位缺乏所保證之品質，而請求瑕
      疵擔保之損害賠償，但仍無第365條第1項所定法定除斥期
      間之適用（最高法院76年度台上字第1449號裁判要旨參照
      ）。而不完全給付損害賠償請求權，應適用民法第125條
      一般請求權15年時效之規定（同院92年度台上字第882號
      裁判要旨參照），自上訴人於90年8月間點交系爭停車位
      予被上訴人時起，迄被上訴人於98年8月28日提起本件訴
      訟止，約僅8年，其損害賠償請求權之15年消滅時效尚未
      屆滿，仍屬合法。是被上訴人依民法第227條第1項規定，
      請求上訴人負不完全給付損害賠償責任，洵屬有據。上訴
      人此部分之抗辯，不足以採。
六、被上訴人主張上訴人應賠償之數額，以系爭停車位之價金70
    萬元而定等語，為上訴人所否認。經查：
    (一)按損害賠償，除法律另有規定或契約另有訂定外，應以填
      補債權人所受損害及所失利益為限。民法第216條第1項定
      有明文。故同一事實，一方使債權人受有損害，一方又使
      債權人受有利益者，應於所受之損害內，扣抵所受之利益
      ，必其損益相抵之結果尚有損害，始應由債務人負賠償責
      任（最高法院27年滬上字第73號判例參照）。又債務不履
      行所生之賠償請求權，其賠償範圍，應依一般損害賠償之
      法則，即民法第216條定之（同院55年台上字第1188號判
      例參照）。次按當事人已證明受有損害而不能證明其數額
      或證明顯有重大困難者，法院應審酌一切情況，依所得心
      證定其數額。民事訴訟法第222條第2項亦有明文。如前所
      述，上訴人於90年7月2日出售系爭房地及系爭停車位予被
      上訴人，並於90年8月間點交上開不動產予被上訴人，因
      系爭停車位屬違法超劃之停車位，且與系爭大廈使用執照
      不符，有違建築法之規定，倘被上訴人繼續使用，將有被
      工務局處以罰鍰之虞，被上訴人自得依民法第227條第1項
      規定，請求上訴人負不完全給付損害賠償責任。至上訴人
      賠償之範圍，依前揭說明，應以填補被上訴人所受損害及
      所失利益為限，並於被上訴人所受之損害內，扣抵其所受
      之利益，如尚有損害，始應由上訴人負賠償責任。被上訴
      人所稱其損害應以系爭停車位之價金70萬元計算云云，尚
      非可採。
    (二)爰審酌系爭房屋與同棟6樓房屋之室內面積相同，但後者
      屋主未購買停車位，其房屋就系爭大廈共有部分之權利範
      圍登記為100,000分之260，系爭房屋則為100,000分之796
      ，其差額100,000分之536，即為系爭停車位之權利範圍，
      有建物登記謄本足憑（見原審卷第14頁，本院卷第28頁）
      ，因被上訴人自90年8月間起開始使用系爭停車位，並未
      解除系爭契約，仍保有系爭停車位產權，雖經工務局發函
      大世紀管委會轉知被上訴人停止使用，並以被上訴人經制
      止仍不從，經大世紀管委會檢附書面制止函及違規戶資料
      報請工務局後，由工務局再依公寓大廈管理條例相關規定
      辦理（如處以罰鍰）等語（見原審卷第15頁），堪認被上
      訴人處於隨時遭大世紀管委會制止使用系爭停車位及被工
      務局依建築法第91條第1項第1款規定處罰之危險狀態，惟
      系爭停車位坐落在系爭大廈地下二層，屬平面車位，並非
      機械車位，工務局實無可能將之拆除，至多係課處罰鍰，
      衡情被上訴人遭工務局以最低罰鍰6萬元處罰後，應無再
      使用系爭停車位之可能，則被上訴人空有系爭停車位之產
      權，卻無法作為停車之用，除須繼續繳納系爭停車位所占
      權利範圍之稅捐外，尚須另覓停車位，甚為不便，自屬被
      上訴人所受之損害。又大世紀管委會以99年4月27日北縣
      土管雄字第99005號函復本院略稱：有關工務局指稱本大
      廈在內違法超劃之17個停車位（包含系爭停車位），目前
      繼續使用，並無受罰，該17個停車位並無爭議等語（見本
      院卷第56頁），可見大世紀管委會對於被上訴人繼續使用
      系爭停車位，並未加以制止，亦未報請工務局開罰，則被
      上訴人目前繼續使用系爭停車位，即為被上訴人所受之利
      益。是工務局對被上訴人處以罰鍰前，及被上訴人另購停
      車位或承租其他停車位致增加開銷前，實難證明被上訴人
      之受損數額。參以系爭房屋所坐落之系爭大廈為鋼筋混凝
      土造建物，於84年1月21日建築完成，其耐用年數為50年
      ，有建物登記謄本及財政部86年12月30日86財字第52053
      號函「固定資產耐用年數表」可稽（見原審卷第14頁，本
      院卷第72頁），以上訴人於90年8月間點交系爭停車位予
      被上訴人時，系爭停車位之耐用年數餘約43年5個月，倘
      承租與系爭停車位同規格之停車位，自90年起迄今，每月
      租金300元，有兩造所不爭執之前揭大世紀管委會函足憑
      （見本院卷第56頁），如被上訴人未購買系爭停車位，另
      向大世紀管委會租用同規格之停車位者，上開期間之租金
      合計156,300元【300（元/月）×12（月）×43（耐用年
      數之年份）＋300（元/月）×5（耐用年數之剩餘月份）
      ＝156,300】，此為被上訴人因購買系爭停車位，受有免
      付停車位租金及擁有系爭停車位產權之利益。揆諸前揭說
      明，本院綜上各節，並參酌台北縣市房價及停車位價格有
      增無減，被上訴人仍繼續使用系爭停車位，而其未使用系
      爭停車位復繫於大世紀管委會之制止及報請工務局開罰等
      不確定之未來危險，且該危險一旦發生，被上訴人仍保有
      系爭停車位所占大廈共有部分之權利範圍，僅不得作為停
      車功能等情，認為上訴人應賠償之數額，以35萬元較為公
      允，被上訴人請求超過此範圍之數額，不應准許。
七、從而，被上訴人依民法第227條第1項規定，請求上訴人給付
    35萬元，與自起訴狀繕本送達翌日即98年9月26日起（原於
    98年9月15日寄存在上訴人住所地之警察機關，依民事訴訟
    法第138條第2項規定：「寄存送達，自寄存之日起，經10日
    發生效力。」，故於98年9月25日發生送達之效力。見原審
    卷第29頁，本院卷第16頁），至清償日止，按週年利率5%計
    算之利息，為有理由，應予准許。逾此所為之請求，為無理
    由，應予駁回。原審就超過上開應准許部分，為上訴人敗訴
    之判決，自有未洽，上訴意旨就此部分指摘原判決不當，求
    予廢棄改判，為有理由。至於上開應准許部分，原審判命上
    訴人如數給付，核無違誤，上訴意旨就此部分仍執陳詞，指
    摘原判決不當，求予廢棄，為無理由，應駁回其上訴。另本
    院既准被上訴人依上開規定為本件請求，自無庸再就其餘請
    求權（民法第359條、第179條規定）予以審酌。又本件事證
    已臻明確，兩造其餘攻擊或防禦方法及證據資料，核與本件
    判決結果不生影響，毋庸一一論述，併予敘明。
八、據上論結，本件上訴為一部有理由，一部無理由，爰判決如
    主文。
中    華    民    國    99    年    6     月    29    日
                    民事第十七庭
                        審判長法  官  藍文祥
                              法  官  吳燁山
                              法  官  張競文
正本係照原本作成。
不得上訴。
中    華    民    國    99    年    6     月    30    日
                              書記官  章大富

司法院資訊處製作；財團法人民間司法改革基金會備份。
